臺灣臺北地方法院刑事判決　　　　　　　　　　　　　　九十一年度易緝字第五號
　　公　訴　人　臺灣臺北地方法院檢察署檢察官
　　被　　　告　甲○○　男　四.
右列被告因業務侵占案件，經檢察官提起公訴（八十五年度偵字第一七八○六號），
本院判決如左：
    主  文
甲○○無罪。
    理  由
一、公訴意旨略以：被告甲○○係高雄市○○○路二一○號得意人生餐廳之業務經理
    ，為從事業務之人，竟意圖為自己不法之所有，於民國八十四年九月十日至高雄
    市○○○路二五一號十三樓Ａ室，收取客戶戊○○之酒費計新台幣（下同）三十
    二萬三千元，竟將業務上所收前開帳款易持有為所有，侵吞入己，認被告甲○○
    係犯刑法第三百三十六條第二項之業務侵占罪嫌等語。
二、按犯罪事實，應依證據認定之，無證據不得推定其犯罪事實，又不能證明被告犯
    行者，應諭知無罪之判決，刑事訴訟法第一百五十四條、第三百零一條第一項分
    別定有明文；在告訴人指訴被告涉嫌犯罪之場合，縱令所訴情由依其所結合之旁
    證在情理上尚非絕非無可能，若在一般生活經驗上仍可另為其他有利被告之合理
    推斷，根據「罪證有疑、利於被告」之證據法則，即不得遽以片面之觀點，認為
    告訴人之陳述或其所本旁證已適於為有罪判斷之依據。
三、公訴人認被告甲○○涉犯前揭罪嫌，無非係以前揭事實業經證人（公訴書誤載為
    告訴人）丙○○指述歷歷，並經證人戊○○證述明確，復有簽帳單八紙、存證信
    函一紙附卷可稽為主要論據。
四、惟訊據被告甲○○就於前揭時地任職得意人生餐廳為業務經理，負責簽收客戶消
    費帳款，而系爭款項確為伊准予戊○○之簽帳等情，於本院審理時固坦承不諱，
    並有前開簽帳單八紙在卷可查，堪信為真。然被告甲○○仍堅詞否認有何業務侵
    占之犯行，而以：實際上並未向客戶戊○○取得前開款項，係戊○○自作主張以
    其賭帳與得意人生餐廳消費款二相抵銷，況前開款項餐廳已經以其薪資、簽發之
    本票以為扣款，故未侵吞等語置辯。經查：
  (一)證人丙○○固於偵查中、告訴狀中陳明：被告甲○○自八十四年一月十二日起至
    同年九月三十日止，任楊建英即得意人生餐廳之常務董事，應向客人簽帳款項之
    收取等語（見偵查卷第十頁背面），然按刑事訴訟法第一百六十條之規定：「證
    人之個人意見或推測之詞，不得作為證據」。而證人（公訴書誤載為告訴人）丙○○自承：告訴狀為伊書寫，但其中所載內容均係聽聞當時掌管財務之人所言，
    其中之時間、金額均係自行察看卷附簽帳本票、存證信函後，推敲而得，真正之
    事實並不清楚等語（見本院九十一年三月五日筆錄），是證人丙○○於告訴狀中
    、本院、偵查中所言，均非其親眼所見、親耳所聞，純屬其個人推測、意見，而
    依前開刑事訴訟法之規定，證人丙○○之證詞不得為本件之證據。
  (二)又證人戊○○雖於偵查中證述：前揭簽帳單係甲○○於八十四年九月十日前往公
    司收款，而以現金交付後但並未給收據等語（見八十五年度偵字第一○八九九號
    偵查卷第十三頁背面），並以存證信函一紙（偵查卷第三頁）為佐。然證人戊○○於本院調查時經與被告甲○○隔離訊問中，則又結證改稱：「因為我二哥（指
    證人丁○○）是公司的負責人，當天他（指被告甲○○）來收帳時，是我二哥跟
    他結清的，我當時人不在現場，不清楚是不是現金，但是傳票來的時候我二哥不
    在國內，我出庭時候我說是現金，是因為我二哥說已經結清了」、「（問：你之
    前為何講是現金？）我二哥說已經都結清了，而且檢察官問的時候我不清楚，而
    且我二哥又不在國內。」「（問：為何要寄發該存證信函？）因為我請教朋友，
    朋友說這樣才不會有事情。」（見本院九十一年三月二十六日筆錄），核與被告
    甲○○證述情節大致相合（見同日筆錄）；再以常情相參，「現金清償」高達三
    十餘萬元之大筆消費款項交債權人之代理人，必於清償特別注意如收回債款憑證
    、正式收據或當場要求簡略書寫簽收等「清償」證明，且向債權人確認在三，以
    免日後爭執，豈有如證人戊○○於日後方發具「存證信函」以為自己清償之證明
    ？是證人戊○○於偵查中之證詞除前後矛盾外，又無其他憑證可佐，難為憑採。
    而證人丁○○業因人於國外無法傳喚、經本院傳喚未到，故純以以證人戊○○於
    偵查中之證詞、及與其證詞等同於審判外陳述之存證信函，尚難為被告甲○○不
    利之認定。
  (三)況按對於業務上所持有之物，意圖為自己或第三人不法之所有，而侵占自己持有
    「他人」之物者，為業務侵占罪，刑法第三百三十六條第二項定有明文。然被告
    甲○○係得意人生餐廳之「常務董事」，其有准否客人簽帳之權限同時，雖同時
    負責收回帳款，被告甲○○與得意人生餐廳就前開帳款係屬「盈虧自負」之方式
    ，即前開簽帳於一個月內即應收回以為清償，倘未收回，則由被告之薪資、或另
    行簽發票據以為清償扣抵等情，業經被告甲○○陳稱明確，且經證人丙○○證稱
    ：公司同意簽帳即應由同意者自行負責等語明確（見本院九十一年三月五日筆錄
    ），是被告甲○○向客人收取帳款後，向餐廳買帳及盈虧自負等情屬實，應堪採
    信。從而被告並不擔任「為得意人生餐廳」帳款催收之責，本件「消費款」債務
    於被告甲○○同意簽帳之同時，於一定期間、被告薪水經扣抵、另行簽發票據後
    ，債務關係即存在於意人生餐廳與被告間，故被告甲○○催收帳款係為「自己」
    催收，其持有客人至該餐廳消費清償款項，係為自己而持有，非為得意人生餐廳
    而持有。故被告縱未繳回前開收回之款項，因非持有「他人」之物，揆諸前開說
    明，自與業務侵占罪之構成要件尚屬有間。
五、綜上所述，因無確實之證明可認被告甲○○已經收回消費款項、且被告縱收回款
    項業係為自己持有之物，而與業務侵占罪之構成要件不合，此外又查無其他積極
    證據，足認被告確有業務侵占之情事，尚屬不能證明被告犯罪，依法應諭知無罪
    之判決。
六、另按刑事訴訟法第三百條之規定，得就起訴之犯罪事實變更檢察官所應適用之法
    條者，係以法院依據刑事訴訟法第二百九十九條之規定所為之科刑、免刑判決為
    前提，然本件既經本院為無罪諭知，自無前開變更法條之適用，是公訴蒞庭檢察
    官於審理時表明欲變更起訴法條為背信罪等語，於法尚有未合，本院仍僅得就原
    起訴書所載之刑法第三百三十六條第二項之業務侵占罪為審理。況刑法第三百四
    十二條背信罪係以「違背其任務之行為」為構成要件，然本件被告甲○○係「為
    自己處理事務」，已如前述，而與前開構成要件不合，故被告甲○○之行為亦與
    刑法背信罪無涉，併此敘明。
七、另臺灣高雄地方法院檢察署八十六年度偵字第六五四○號移送併辦意旨另以：被
    告甲○○於八十四年十月間參加另案告訴人柯玉素之合會，開立本票以為會款後
    均未兌現，涉犯刑法第三百三十九條詐欺部分之犯行，與本件有罪部分具概括之
    犯意，而有連續犯一罪關係等語。然前開併辦部分之犯行係被告參與合會、開立
    本票之行為，與本件收取公司帳款之行為差異甚大，手段不同；況本件業經本院
    為無罪之諭知，既難認與之有何概括之犯意，自不生連續犯之裁判上一罪關係，
    則本案已起訴部份之效力並不及於未起訴之移送併辦部份，本院尚不得對該移送
    部份予以審究，自應退回原移送併辦單位，再行處理，附此敘明。
據上論斷，應依刑事訴訟法第三百零一條第一項判決如主文。
本案經檢察官乙○○到庭執行職務
中      華      民      國    九十一    年     十二     月    三十一    日
                                      臺灣臺北地方法院刑事第三庭
                                          法  官  郭惠玲
右正本證明與原本無異。
如不服本判決，應於判決送達後十日內，向本院提出上訴狀。
                                          書記官  陳  懿
中    華    民    國      九十一      年     十二     月    三十一    日
